【裁判字號】    98,訴,1907
【裁判日期】    981111
【裁判案由】    返還土地
【裁判全文】
臺灣臺中地方法院民事判決              98年度訴字第1907號
原      告  丙○○
            乙○○
共      同
訴訟代理人  許嘉昇律師
被      告  甲○○
訴訟代理人  洪錫欽律師
複代理人    陳姿君律師
上列當事人間請求返還土地事件，本院於民國98年10月28日言詞
辯論終結，判決如下：
    主    文
被告應將坐落臺中縣霧峰鄉○○○段一一地號，如附圖編號11-A
001部分所示、面積四四三．一二平方公尺之土地返還予原告。
訴訟費用由被告負擔。
本判決於原告以新臺幣伍拾萬元為被告供擔保後，得假執行。
但被告以新臺幣壹佰伍拾玖萬伍仟貳佰拾貳元為原告預供擔保
，得免為假執行。
    事實及理由
壹、原告主張：
一、坐落臺中縣霧峰鄉○○○段11地號土地（重測前為丁台段丁
    台小段244-10地號）為原告二人所共有，被告無正當權源，
    占有如臺中縣大里地政事務所土地複丈成果圖所示編號11-A
    001部分所示、面積443.12平方公尺之土地（下稱系爭土地
    ），從事耕作，已構成無權占有，爰依民法第767條規定，
    訴請被告返還土地。
二、對被告抗辯之陳述：
（一）被告與原告祖父林水就系爭土地之買賣契約（下稱系爭買
      賣契約）於民國56年5月9日成立，被告因故不能辦理分割
      及移轉登記之原因，除被告當時無自耕能力外，亦未明白
      約定由承買人指定登記與任何有自耕能力之第三人，或於
      訂約時並無預期買賣之農地變為非農地後再為移轉之情形
      ，參酌最高法院64年台上字第1352號判例，本件系爭買賣
      契約當然無效，依法自屬不能登記。縱使被告提出之戶籍
      謄本上職業欄記載農，抗辯系爭買賣契約係有效之買賣契
      約，然戶籍謄本職業欄記載農，僅係指職業，被告是否為
      自耕農仍應請鄉公所出具證明。另依最高法院72年台上字
      第938號判例意旨，系爭買賣契約不得以之對抗契約以外
      之第三人即原告，且該判例所示之第三人並無善、惡意之
      分，因此與原告知情與否無關。況系爭買賣契約簽訂當時
      原告尚未出生，直至第一次庭期，被告從未以系爭買賣契
      約示人，原告無從知悉祖父林水與被告有何原因關係。因
      此，被告基於無效之買賣契約，占有原告之土地，無正當
      之權源，當屬無權占有。
（二）被告提出與林水簽立之系爭買賣契約，其契約內容、文字
      書寫及當事人簽名，似乎均為同一人之筆跡，原告否認該
      契約書之真正，依民事訴訟法第357條規定，應由被告證
      明契約書之真正等語。
三、聲明：請求判決如主文第1項所示，並以供擔保為條件之假
    執行宣告。
貳、被告則以：
一、原告所有之系爭土地本為原告之祖父林水所有，面積3,773
    平方公尺，於56年5月9日，林水將其中之500平方公尺出售
    給被告。系爭買賣契約簽訂後，雖因故未依該買賣意旨辦理
    分割及所有權移轉登記，但於系爭買賣契約簽署後，林水即
    將土地出售之部分交付被告管業迄今。嗣林水於61年1月31
    日過世後，由原告之父林清利繼承，並於65年7月16日辦妥
    分割繼承登記。被告所提出之戶籍謄本上記載被告之職業為
    農，以及54年間被告尚有其他買賣農地移轉登記之事實，得
    見被告當時應有自耕能力。故原告祖父林水早已將系爭土地
    交付被告占有，雖未辦竣分割及移轉登記，但已為被告使用
    、收益，所以當時關於水租，應由所有權人按期繳付，原告
    之父林清利即曾向被告收取關於被告使用面積之水租。原告
    二人既知其祖父出賣給被告之事實，被告占有系爭土地部分
    ，乃基於買賣之原因，為有權占有，原告訴請返還土地，顯
    無理由。
二、原告之父林清利就系爭土地曾向臺中縣霧峰鄉農會貸款，並
    因己身財務發生困難，而將系爭土地於90年11月14日以夫妻
    贈與為原因，移轉登記給其妻李芬英，嗣再於94年7月28日
    以贈與為原因，移轉登記給原告二人共有。上開無償行為，
    顯已害及被告之債權，損及被告有權占有之地位，被告自得
    依民法第244條第1項請求法院撤銷等語，資為抗辯。
三、並聲明：原告之訴駁回；如受不利判決，願供擔保請准宣告
    免為假執行。
、本院之判斷
一、原告主張：系爭土地為其二人所共有，目前由被告占有使用
    中之事實，業據原告提出土地登記謄本為證，並為被告所不
    爭執。又系爭土地目前由被告種植水稻，與同地號土地其餘
    土地之間有田埂為界，被告占用之面積如附圖編號11-A001
    部分所示、面積443.12平方公尺等情，業據本院會同臺中縣
    大里地政事務所人員到場測量勘驗，製有勘驗筆錄、現場照
    片及複丈成果圖（即本判決附圖）在卷足憑（見本院卷第40
    至44頁）。
二、按所有人對於無權占有或侵奪其所有物者，得請求返還之。
    對於妨害其所有權者，得請求除去之。有妨害其所有權之虞
    者，得請求防止之，民法第767條定有明文。經查：
（一）按民法第767條所規定之請求權，其行使之主體，於不動
      產之場合，係以登記名義上之所有人為原則，此項登記縱
      有無效之原因或錯誤之情事，在未經塗銷或依法更正登記
      前，仍應以登記名義之人為所有權人。查原告以於94年7
      月6日之贈與為原因，於同年月28日登記為系爭土地之所
      有權人，此有土地登記謄本在卷可憑。該登記縱有無效或
      得撤銷之原因，在未經塗銷或依法更正登記之前，原告主
      張其等為系爭土地所有權人，對被告行使物上請求權，自
      為法所許。其次，債務人所為之無償行為，有害及債權者
      ，債權人得聲請法院撤銷之，民法第244條第1項固定有明
      文。惟民法第244條所規定債權人撤銷權之行使方法，與
      一般撤銷權不同，一般撤梢權僅依一方之意思表示為之為
      已足，而民法第244條所規定之撤銷權，則必須聲請法院
      撤銷之，因此在學說上稱之為撤銷訴權。撤銷訴權雖亦為
      實體法上之權利而非訴訟法上之權利，然倘非以訴之方法
      行使，即不生撤銷之效力，在未生撤銷之效力以前，債務
      人之處分行為尚非當然無效，從而亦不能因債務人之處分
      具有撤銷之原因，即謂已登記與第三人之權利當然應予塗
      銷。換言之，民法第244條規定之因詐害行為所得行使之
      撤銷權，係屬一種撤銷訴權，非先經債權人訴求撤銷債務
      人與第三人間之有償或無償行為，尚不得逕行塗銷其所有
      權移轉登記（最高法院56年台上字第19號判例、56年台上
      字第347號判例參照）。再者，債權人依民法第244條行使
      其撤銷權，如僅請求撤銷債務人之行為，則應以行為當事
      人為被告，即其行為為單獨行為時，應以債務人為被告，
      其行為為雙方行為時，應以債務人及其相對人為被告，故
      其行為當事人有數人時，必須一同被訴，否則應認其當事
      人之適格有欠缺（最高法院28年上字第978號判例參照）
      。本件被告抗辯：原告之父林清利就系爭土地曾向臺中縣
      霧峰鄉農會貸款，並因己身財務發生困難，而將系爭土地
      於90年11月14日以夫妻贈與為原因，移轉登記給其妻李芬
      英，嗣再於94年7月28日以贈與為原因，移轉登記給原告
      二人共有，上開無償行為，顯已害及被告之債權，損及被
      告有權占有之地位，被告自得依民法第244條第1項請求法
      院撤銷等語，固據其提出不動產買賣契約、土地登記謄本
      及土地異動索引為證（見本院卷第28至37頁）。惟在被告
      未列前揭贈與行為之贈與人與受贈與人為被告，訴請撤銷
      該贈與行為，取得勝訴判決，塗銷原告之所有權移轉登記
      前，依前揭說明，不能據此否認原告為系爭土地之所有權
      人及其行使物上請求權之權利。是被告此部分抗辯，並非
      可採。
（二）按以無權占有為原因，請求返還所有物之訴，被告以非無
      權占有為抗辯者，原告於被告無權占有之事實，無舉證責
      任，被告應就其取得占有，係有正當權源之事實證明之（
      最高法院72年度台上字第1552號判決意旨參照）。查系爭
      土地為原告所有，被告自認占用系爭土地，但主張有權占
      用等語，揆諸前揭說明，被告應舉證證明其占有係有正當
      權源。被告雖以：系爭土地原為原告之祖父林水所有，林
      水於56年5月9日將系爭土地出售給被告，並將系爭土地交
      付予被告管業，僅因故未辦理分割及所有權移轉登記，但
      被告本於買賣占用系爭土地，並非無權占用等情詞置辯。
      查林水於61年1月31日過世，系爭土地係由原告之父林清
      利繼承，並於65年7月16日辦妥分割繼承登記，此有前揭
      土地異動索引在卷可憑，並為兩造所不爭。林水將系爭土
      地出售予被告，並將系爭土地交付予被告，被告占有土地
      既係出賣人本於買賣之法律關係所交付，即具有正當權源
      ，原出賣人林水及其繼承人林清利等人固不得認被告係無
      權占有而請求返還。惟原告主張其等之父林清利尚生存，
      此為被告所不爭執，果爾，原告尚未繼承前揭出賣系爭土
      地予被告之出賣人義務，要無可疑。再者，系爭土地係林
      清利於90年11月14日以夫妻贈與為原因，移轉登記予其妻
      李芬英，嗣再於94年7月28日以贈與為原因，移轉登記給
      原告二人共有，此為兩造所不爭執，並有土地異動索引在
      卷可證。而買賣契約僅有債之效力，不得以之對抗契約以
      外之第三人。因此在二重買賣之場合，出賣人如已將不動
      產之所有權移轉登記與後買受人，前買受人縱已占有不動
      產，後買受人仍得基於所有權請求前買受人返還所有物，
      前買受人即不得以其與出賣人間之買賣關係，對抗後買受
      人。本件被告雖向林水買受系爭土地，惟在林水或林水之
      繼承人將系爭土地之所有權移轉登記與被告之前，既經原
      告以贈與為原因取得所有權，則原告基於所有權請求被告
      返還系爭土地，被告人即不得以其與林水間之買賣關係對
      抗原告（最高法院72年台上字第938號、83年台上字第324
      3號判例參照），是被告此部分抗辯，亦難認有理由。
三、綜上所述，被告無法證明其占用系爭土地有何合法正當之權
    源，是原告依民法第767條前段之法律關係，請求判決如主
    文第1項所示，核屬有據，應予准許。
四、兩造分別陳明願供擔保聲請宣告假執行及免為假執行，經核
    均於法並無不合，爰分別酌定相當之擔保金額准許之。
五、本件事證已臻明確，兩造其餘攻擊防禦方法，核與判決結果
    不生影響，爰不逐一論述。
肆、訴訟費用負擔、宣告假執行及免為假執行之依據：民事訴訟
    法第78條、第390條第2項、第392條第2項。
中    華    民    國    98    年    11    月    11    日
                  民事第三庭    法  官  黃渙文
正本係照原本作成。
如對本判決上訴，須於判決送達後20日內向本院提出上訴狀。
中    華    民    國    98    年    11    月    11    日
                                書記官


司法院資訊處製作；財團法人民間司法改革基金會備份。
